臺灣彰化地方法院刑事判決　　　　　　　 96年度易字第510號
公　訴　人　臺灣彰化地方法院檢察署檢察官
被　　　告　丙○○　原名賴宜.
　　　　　　　　　　號5樓
上列被告因詐欺案件，經檢察官提起公訴（96年度偵字第2496號
、第2497號），本院判決如下：
    主    文
丙○○幫助意圖為自己不法之所有，以詐術使人將本人之物交付
，處有期徒刑捌月，減為有期徒刑肆月，如易科罰金，以新臺幣
壹仟元折算壹日。
  　犯罪事實
一、丙○○（原名賴宜辰）於可預見無故蒐集他人之存摺、帳戶
    使用者，將可能藉此收購之存摺、帳戶，自行或轉由他人遂
    行財產上犯罪目的之情況下，竟基於容任該結果發生亦不違
    背其本意之不確定幫助詐欺取財之犯意，先於民國95年9 月
    4 日持其前於85年2 月13日，在位於彰化縣員林鎮○○路60
    7 號之中華（後更名為臺灣）郵政股份有限公司員林三橋郵
    局（下稱員林三橋郵局）所開設之局號：0000000 號、帳號
    ：0000000 號帳戶之存摺、印章、金融卡前往郵局刷簿，重
    新建立磁條後，於95年9 月4 日建立磁條後至同年月6 日前
    之某日，將上開帳戶之存摺、印章及金融卡（含密碼），在
    不詳地點，提供予真實姓名年籍不詳之成年人。嗣即有真實
    姓名年籍不詳之詐騙犯罪成員，基於意圖為自己不法所有之
    犯意，以丙○○之上揭帳戶為犯罪工具，供作向不特定人詐
    財之人頭帳戶使用。其後，該犯罪成員即為下列詐騙行為：
    (一)先於95年9 月8 日上午11時許，以門號0000-000000 號行
    動電話向乙○○佯稱，伊係臺中地方法院檢察署之人員，因
    乙○○之資料外洩，需至郵局辦理帳戶安全監管等語。致乙○○不疑有他而陷於錯誤，於同日下午3 時許，匯款新臺幣
    （下同）28,000元至丙○○之上開帳戶。(二)之後復於95年9
    月12日上午9 時15分許，以門號0000-000000 號行動電話向
    甲○○佯稱，伊係臺北地方法院檢察署之書記官，因甲○○
    之個人資料遭盜用而開戶，需將戶頭內之存款轉至安全帳號
    內等語。致甲○○陷於錯誤，隨於同日上午10時許，匯款50
    ,949 元至上開帳戶。上揭匯入丙○○帳戶之匯款，隨即遭
    詐騙成員提領一空。嗣因乙○○、甲○○查覺有異始知受騙
    ，經報警處理後，循線查悉上情。
二、案經彰化縣警察局員林分局報請臺灣彰化地方法院檢察署檢
    察官偵查起訴。
        理    由
壹、證據能力：
    本案下揭全部卷證所涵括之供述證據及非供述證據，經本院
    依法踐行調查證據程序，公訴人及被告均不爭執各該證據之
    證據能力，且亦查無依法應排除其證據能力之情形，是後述
    所引用證據之證據能力均無疑義，合先敘明。
貳、認定犯罪事實所憑之證據及理由
一、訊據被告丙○○固不否認上揭員林三橋郵局帳戶為伊所有，
    且曾於95年9 月4 日持該帳戶存摺、印章及金融卡前往郵局
    建立磁條一情，惟矢口否認有何幫助詐欺犯行，辯稱：上開
    帳戶之存摺、印章及提款卡均於無意間遺失，伊沒有交予他
    人使用云云。惟查：
（一）上開員林三橋郵局帳戶為被告所有，及伊於95年9 月4 日
      持存摺、印章及提款卡前往郵局重新建立磁條乙節，為被
      告所自承，並有中華（後更名為臺灣）郵政股份有限公司
      彰化郵局96年1 月5 日彰營字第0960100035號函及隨函檢
      附之郵政存簿儲金立帳申請書影本1 份及客戶歷史交易清
      單影本1 份在卷可憑（見臺灣彰化地方法院檢察署95年度
      偵字第11129 號卷第32-42 頁）；而被告建立磁條後未久
      ，即有真實姓名年籍不詳之成年人分別以電話向被害人乙○○、甲○○進行詐騙，致其等陷於錯誤，而於上開時間
      、地點，依指示將上揭金額匯入被告上揭員林三橋郵局帳
      戶內，嗣即遭提領一空等情，業經證人即被害人乙○○、
      甲○○分別於警詢中證述綦詳，並有存款明細（儲戶收執
      聯）2 紙、查詢帳戶最近交易資料、門號0000-000000 號
      行動電話通聯紀錄、桃園縣警察局受理各類案件紀錄表及
      刑事案件報案三聯單、上開帳戶之客戶歷史交易清單各1
      份附卷可稽。則被告之上開員林三橋郵局帳戶已經他人用
      作為詐欺取財之工具，且已有被害人乙○○、甲○○遭詐
      騙而匯款入該帳戶，並經提領一空之事實，至為明確。
（二）被告雖辯稱上開帳戶之存摺、印章及提款卡均遺失云云。
      惟就遺失情節，於偵查中先辯稱：係於95年8 月間，在臺
      中工作時遭竊云云（見同上偵卷第27頁）。復辯稱：伊真
      的記不起來什麼時候遺失的，係在南投縣草屯鎮租房子後
      ，因伊母親於95年9 月15日之前要匯房租錢予伊，伊才告
      知母親存摺不見了云云；隨又改稱：伊母親不是匯房租錢
      ，而係約1 萬餘元之機車車牌費用云云（見同上偵卷第28
      頁、第29頁）。繼而於本院審理時先改稱：伊是於95年9
      月底的時候發現遺失，那時因為伊機車被扣牌，伊請母親
      匯款，結果伊找不到存簿云云（見本院準備程序筆錄），
      再改稱：因為伊母親要幫伊匯款過來，伊於95年9 月4 日
      前往郵局去查看有沒有錢，結果發現沒有辦法刷存摺，郵
      局的人表示是磁卡壞了，就幫伊重新建立磁條，之後伊就
      將存摺、印章及提款卡放在機車前面的置物籃內，當天返
      家後與母親電話聯絡時，再到機車置物籃查看，已發現存
      摺、印章及提款卡均不見了云云（見本院審判筆錄第8 、
      12頁）。其辯解前後出入矛盾，尤其就何時發現存摺、印
      章及提款卡遺失之時間、遺失之地點等重要情節一再變更
      辯詞，可信度已然存疑。
（三）再查，被告為何於95年9 月4 日前往郵局建立磁條乙節，
      雖被告於偵審中均辯稱係為查看母親匯款一事，乃於95年
      9 月4 日前往郵局查看帳戶內有無款項，然因磁卡損壞無
      法刷摺，郵局人員即幫忙重新建立磁條云云。惟核證人即
      被告之母潘思妤於偵查中已結證稱：被告所述遺失存簿之
      時間前後，我都沒有要匯款給被告。被告之前有叫我匯交
      通違規的罰款4,000 元，被告向我借4,000 元，我說我沒
      有錢等語（見同上偵卷第29頁）。則被告之母早即表示沒
      有錢可借予被告，被告何以還需為母親是否匯款至上揭員
      林三橋郵局一事，前往郵局查看，進而發現磁卡損壞無法
      刷摺，而重新建立磁條？況衡諸被告之員林三橋郵局帳戶
      ，自95年7 月11日跨行轉出3,517 元之後，帳戶內僅留存
      6 元，直至95年9 月4 日建立磁條時，帳戶內仍僅有6 元
      ，此情有該郵局之客戶歷史交易清單1 份在卷可查（見同
      上偵卷第42頁），可見被告於前往郵局建立磁條前，有將
      近2 個月時間，該帳戶未曾使用、亦無任何款項進出，則
      被告之母既無欲匯款予被告之舉，被告又何以突然將已無
      款項進出、僅結存6 元之員林三橋郵局帳戶存簿、印章及
      金融卡持往郵局建立磁條？此舉除徵被告上開辯稱當日會
      前往郵局建立磁條之原因明顯虛妄，不足採取外，益徵被
      告前往郵局建立磁條乃另有所謀至明。
（四）被告於建立磁條二日後（即95年9 月6 日），即有人將1,
      000 元存入被告上開員林三橋郵局帳戶，旋即以金融卡提
      款該1,000 元等情，有被告員林三橋郵局帳戶客戶歷史交
      易清單1 份附卷可稽（見同上偵卷第42頁），而被告陳稱
      ：伊之帳戶建立磁條後，伊並未存入該1,000 元，亦未曾
      匯款或提領款項等語（見本院審判筆錄第6 、7 頁），則
      該次存提款之動作，係被告以外之人所為，即可確定。易
      言之，該被告以外之人於被告前往郵局重新建立帳戶磁條
      後二日內，即已取得被告上開帳戶之金融卡，並知悉密碼
      ，得以該金融卡及密碼提領該帳戶款項，進行該帳戶提款
      測試，進而使用該帳戶之事實，已可認定。
（五）詐騙犯罪成員既於被告前往郵局建立磁條後二日內即取得
      被告上開帳戶之金融卡提領款項，更旋於建立磁條後四日
      即95年9 月8 日已詐騙被害人乙○○，使乙○○匯款至該
      帳戶，則以詐騙犯罪成員取得被告存摺等物後不過二、三
      日即施行詐騙，如非篤定被告之帳戶無掛失止付之情形，
      豈會於取得帳戶後，在如此短暫之時間即行使騙術，使被
      害人匯款至該帳戶？揆之被告於本院審理時供稱：於95年
      9 月4 日建立磁條當日與母親通電話時，就已發現存摺等
      物遺失云云（見本院審判筆錄第13頁），詎被告竟遲無掛
      失動作，此為上開中華（後更名為臺灣）郵政股份有限公
      司彰化郵局96年1 月5 日彰營字第0960100035號函載明綦
      詳，由被告有意前往郵局建立磁條、復不掛失之動作，適
      足彰顯被告欲使取得該帳戶之詐騙犯罪成員順利使用帳戶
      之意圖，再以之與詐騙犯罪成員使用人頭帳戶之手法參互
      以觀，如非被告自行提供存摺、金融卡等物，亦即詐騙犯
      罪成員如非確定人頭帳戶使用無虞，斷無於取得不明來源
      之人頭帳戶後即刻使詐騙所得匯入該帳戶，而負擔可能遭
      帳戶所有人因存摺等物遺失或被竊而掛失止付、甚至報警
      ，以致帳戶被凍結無法提領詐騙所得之風險。是上開帳戶
      存摺、金融卡及印章係被告親自交予他人使用之事實，至
      堪認定。
（六）綜上，足認被告上揭存摺、金融卡及印章係遺失之辯詞顯
      係事後卸責之詞，無足憑採。
二、至公訴人起訴書雖記載被告係以不詳代價將上開帳戶之存摺
    、金融卡及印章提供他人使用，惟此既為被告所否認，又無
    其他證據可佐被告確實係將上開帳戶之存摺、金融卡及印章
    價售他人而獲得報酬，是僅能認定被告將上開帳戶之存摺、
    金融卡及印章交予他人使用之事實，附此敘明。
三、按刑法第13條所稱之故意本有直接故意（確定故意）與間接
    故意（不確定故意）之別，條文中「行為人對於構成犯罪之
    事實，明知並有意使其發生者」為直接故意，至於「行為人
    對於構成犯罪之事實，預見其發生而其發生並不違背其本意
    者」則屬間接故意；又間接故意與有認識的過失（又稱疏虞
    過失）之區別，在於二者對構成犯罪之事實雖均預見其能發
    生，但前者對其發生並不違背其本意，後者則確信其不發生
    。而金融機構帳戶之申請甚為簡易方便，如係基於正當用途
    而有使用帳戶之必要，通常需用人得以自己名義申請辦理即
    可，本無假手他人之必要。向被告取得員林三橋郵局帳戶之
    人若非將被告提供之帳戶作為犯罪所得存提進出及其他不法
    之用途，豈須向被告收取帳戶以供使用？又被告率將自己所
    有帳戶交予他人使用，衡之常情，就一般具有相當社會經驗
    之人而言，當可輕易預見對方收取帳戶係供作非法使用。再
    者，蒐集他人帳戶作為被害人匯入款項之交易媒介，用以隱
    匿真正犯罪者身分及資金流向之犯罪模式，多係用於俗稱擄
    鴿或擄車勒贖、恐嚇取財或詐欺犯罪，此乃近來一般使用人
    頭帳戶常見之非法利用類型，復經大眾傳播媒體再三披露，
    被告亦無從諉為不知。則被告提供上開帳戶存摺等物與他人
    後，嗣經用於詐欺取財之不法用途，此一犯罪手法仍未逸脫
    於被告幫助他人犯罪意思之外，即屬被告所預見，足徵前揭
    犯罪行為自仍不違其本意，被告應具有幫助他人詐欺取財犯
    罪之間接故意。
四、綜上所陳，本案事證已臻明確，被告犯行至堪認定，應依法
    論科。
、論罪科刑理由
一、查被告丙○○交付存摺、金融卡及印章予他人使用並提供密
    碼，雖未參與上開詐欺取財犯罪之構成要件行為，然伊顯係
    以幫助他人犯罪之意思，實施詐欺取財構成要件以外之行為
    ；又該犯罪集團雖對不同之被害人為詐欺取財行為，然被告
    既僅有一次提供上開存摺等物之行為，自僅論以一幫助行為
    。是核被告所為，係犯刑法第30條第1 項前段、第339 條第
    1 項之幫助詐欺取財罪。
二、被告幫助他人實施詐欺取財罪，應依刑法第30條第2 項之規
    定，按詐欺取財正犯之刑減輕之。
三、爰審酌被告雖無前科紀錄，有臺灣高等法院被告前案紀錄表
    在卷可考，素行尚稱良好，然被告此次提供存摺、印章及金
    融卡等物予他人犯罪使用，增加被害人追償之困難，對檢警
    追查贓款及實際犯罪行為人造成阻礙，更助長詐欺集團之猖
    獗，對於社會治安具有相當之危害性，及被告犯罪之手段、
    以及於犯罪後始終否認犯行，飾詞辯解，圖脫刑責，顯然欠
    缺反省之心，態度非佳，復造成有限司法資源之浪費等一切
    情狀，量處如主文所示之刑。又查被告犯罪時間，係在96年
    4 月24日以前，所犯為詐欺取財罪，悉合於減刑條件，應依
    中華民國九十六年罪犯減刑條例第2條第1項第3款減其宣告
    刑二分之一，並依同條例第9條規定，諭知易科罰金之折算
    標準。至公訴人起訴書雖請求量處被告有期徒刑1年，惟本
    院審酌上情，認量處如主文所示之刑已屬適當，附此敘明。
肆、應適用法條
一、刑事訴訟法第299 條第1 項前段。
二、刑法第30條第1 項前段、第2 項、第339 條第1 項、第41條
    第1 項前段。
三、刑法施行法第1 條之1 第1 項、第2 項前段。
四、中華民國九十六年罪犯減刑條例第2 條第1 項第3 款、第7
    條、第9 條，判決如主文。
本案經檢察官吳曉婷到庭執行職務。
中　　華　　民　　國　　96　　年　　11　　月　　1　　日
                  刑事第四庭    審判長法  官  周淡怡
                                      法  官  周莉菁
                                      法  官  吳永梁
以上正本證明與原本無異。
如不服本判決，應於判決送達後10日內，向本院提出上訴書狀，
上訴書狀應「敘述具體上訴理由」，並按他造當事人之人數附繕
本。「切勿逕送上級法院」。
告訴人或被害人對於判決如有不服具備理由請求檢察官上訴者，
其上訴期間之計算係以檢察官收受判決正本之日期為準。
中　　華　　民　　國　　96　　年　　11　　月　　5 　　日
                                      書記官  劉玫金
附錄本案論罪科刑法條全文：
中華民國刑法第30條
幫助他人實行犯罪行為者，為幫助犯。雖他人不知幫助之情者，亦同。
幫助犯之處罰，得按正犯之刑減輕之。
中華民國刑法第339條
意圖為自己或第三人不法之所有，以詐術使人將本人或第三人之
物交付者，處5 年以下有期徒刑、拘役或科或併科1 千元以下罰
金。
以前項方法得財產上不法之利益或使第三人得之者，亦同。
前二項之未遂犯罰之。
